臺北高等行政法院判決　　　　　　　　　　　　　　　九十年度訴字第六四六八號
　　　　　　　　　　　　　　　.
　　原　　　告　甲○○
　　被　　　告　經濟部智慧財產局
　　代　表　人　蔡練生（局長）
　　訴訟代理人　丙○○
　　參　加　人　乙○○
右當事人間因新型專利異議事件，原告不服經濟部中華民國九十年九月十四日經（九
○）訴字第○九○○六三二二七九○號訴願決定，提起行政訴訟，經本院裁定命參加
人參加訴訟，本院判決如左：
　　主  文
原告之訴駁回。
訴訟費用由原告負擔。
　　事  實
一、事實概要：
    參加人於民國八十七年十一月二十七日以「具方便置換照明裝置之螺絲起子」向
    被告前身即中央標準局（八十八年一月二十六日改制為經濟部智慧財產局）申請
    新型專利，經編訂為第00000000號審查，准予專利（下稱系爭案）。公
    告期間，原告向被告提出異議，經被告審定異議不成立，原告不服，提起訴願，
    經遭決定駁回，遂向本院提起行政訴訟。
二、兩造聲明：
　(一)原告聲明（原告未於準備程序及言詞辯論期日到埸，茲據其提出之書狀記載）：
    訴願決定及原處分均撤銷。
　(二)被告聲明：
    1.駁回原告之訴。
    2.訴訟費用由原告負擔。
  (三)參加人聲明（參加人未於言詞辯論期日到場，茲據其準備程序之陳述記載）：
    1.駁回原告之訴。
    2.訴訟費用由原告負擔。
三、兩造之爭點：系爭「具方便置換照明裝置之螺絲起子」新型專利案，是否有違專
    利法第九十八條第一項第一款、第二款及第二項之規定，而不符新型專利要件？
　(一)原告主張之理由：
    在新型新穎性判斷之領域中，所謂「相同之新型」，係指兩新型之技術內容相同
    而言，系爭案所請專利結構與第00000000號（下稱引證一）、0000
    0000號（下稱引證二）、00000000號（下稱引證三）新型專利案相
    同，亦即系爭案申請專利範圍均已揭露於引證案中，各引證案新型所屬之技術內
    容完全相同，系爭案難謂具有新穎性及進步性之要件。
　(二)被告主張之理由：
　　1.對於電池之置換，系爭案係以匣體之抽換方式，而引證一則以開放方式，故兩
      者之結構特徵及作動方式完全不同，因此，系爭案具新穎性。又系爭案之二燈
      泡係容置於把手頭套之兩側，然引證一之燈泡位置與工具桿成同一軸線，因此
      ，系爭案具有較佳之照明度，具進步性。故引證一尚難證明系爭案不具新穎性
      及不具進步性。
    2.引證二之座體上具凹槽，且其固定片上之燈泡係介於中間位置，此與系爭案之
      匣體上由二突塊來固定電池，且其上延伸有二管體以使連接片上之導線嵌入，
      另燈泡係在把手頭套之兩側之結構特徵完全不同，故引證二尚難證明系爭案不
      具新穎性。
    3.查引證三中電池座與燈座為二分離構件，然系爭案中嵌有導線之兩管體係突伸
      而出，並與匣體內面連通，兩者間結構特徵完全不同，故引證三尚難證明系爭
      案不具新穎性。又引證二、三之公開日期係在系爭案申請日之後，因非屬系爭
      案申請前既有之技術，故不得作為主張不具進步性之依據，併予指明。
  (三)參加人主張之理由：
    答辯同被告主張。
　　理  由
甲、程序方面：
一、本件原告經合法通知，無正當理由，未於言詞辯論期日到場，核無行政訴訟法第
    二百十八條準用民事訴訟法第三百八十六條各款所列情形，爰依被告之聲請由其
    一造辯論而為判決，合先敘明。
二、原告起訴時，被告代表人為陳明邦，嗣於九十一年九月九日變更為蔡練生，茲據
    被告新任代表人具狀聲明承受訴訟，核無不合，應予准許，合先明。
乙、實體方面：
一、參加人於八十七年十一月二十七日以「具方便置換照明裝置之螺絲起子」向被告
    申請新型專利，經編訂為第00000000號審查，准予專利。公告期間，原
    告向被告提出異議，經被告審定異議不成立，原告不服，提起訴願，經遭決定駁
    回之事實，有異議申請書、被告九十年五月二十九日（九○）智專三（三）○五
    ○五四字第○九○八九○○○八六四號異議審定書及經濟部九十年九月十四日經
    （九○）訴字第○九○○六三二二七九○號訴願決定書在卷可憑，堪信為真實。
    本件之爭點應為系爭新型專利案，是否有違專利法第九十八條第一項第一款、第
    二款及第二項之規定，而不符新型專利要件？
二、依卷附新型專利說明書之記載，系爭案申請專利範圍為：1.一種具方便置換照明
    裝置之螺絲起子，其中，螺絲起子把手一端設兩通道以及一穿孔，而另端則可螺
    接一蓋體，該照明裝置包括一匣體，其頂面開通可供電池裝設其中，一端延伸出
    兩管體，而另端則與一開關連接，該匣體與管體連接之一端具有兩缺口，以及兩
    燈泡分別延伸有導線，兩組導線與一連接片結合，該連接片背面燒設有電路，該
    連接片可抵設於與兩管體連接的匣體的一端內面並與電池連接，而導線與燈泡則
    收設於管體中，電池之另端則與開關連接者。2.如申請專利範圍第一項所述之照
    明裝置，其中匣體內底面形成數個突塊以供電池及連接片之卡合定位。3.如申請
    專利範圍第一項所述之照明裝置，其中匣體呈一矩形狀體者。4.如申請專利範圍
    第一項所述之照明裝置，其中兩管體分別設有一段剖開部分者。5.如申請專利範
    圍第一項所述之照明裝置，其中匣體與開關連接的一端有兩穿槽可供開關之接觸
    片伸入者。6.如申請專利範圍第一項所述之照明裝置，其中該開關係為按壓式之
    開關者。7.如申請專利範圍第一項所述之照明裝置，其中螺絲起子的把手內面形
    成十字狀的嵌入槽，以方便匣體之嵌設者。
三、經查，引證一為八十七年八月一日審定公告之第00000000號「具照明功
    效之工具組」專利案，依其申請專利範圍之記載，該裝置之照明電池組係置於柄
    管內，對於電池之置換，系以開放方式為之，系爭案則係一種匣體式的照明裝置
    ，其於進行組裝或置換時，可將整組裝置藉由匣體的承載而一體式抽換，故兩者
    之結構特徵及作動方式完全不同，因此，系爭案與引證一非為相同之新型，系爭
    案應具新穎性。又系爭案之二燈泡係容置於把手頭套之兩側，然引證一之燈泡位
    置與工具桿成同一軸線，因此，系爭案具有較佳之照明度，且系爭案電池開關、
    開關、燈泡等元件均藉由一匣體而製成一體者，置換容易，穩定性較佳，故引證
    一尚難證明系爭案不具進步性。引證二（八十六年四月二十四日申請，八十八年
    二月一日審定公告第00000000號「具照明效果之起子」專利案）、引證
    三（八十七年八月五日申請，八十八年七月十一日審定公告第00000000
    號「照明工具」專利案）公開日期晚於系爭案申請日期，無法據以主張系爭案未
    具進步性。而引證二揭示一種具照明效果之起子，以其中把內部容裝之座體上具
    凹槽容置電池，且其固定片上之燈泡係介於中間位置，此與系爭案之匣體上由二
    突塊來固定電池，且其上延伸有二管體以使連接片上之導線嵌入，另燈泡係在把
    手頭套之兩側之結構特徵完全不同，故引證二尚難證明系爭案不具新穎性。引證
    三所揭示之照明工具中電池座與燈座為二分離構件，與系爭案電池開關、開關、
    燈泡等元件均藉由一匣體而製成一體，設有導線及兩燈泡之管體係突伸而出，並
    與匣體內面連通者，結構特徵完全不同，引證三與系爭案亦非為相同之新型，亦
    不能以引證三證明系爭案不具新穎性。
四、依上所述，引證一、引證二、引證三均不能證明系爭案不符專利要件，原告起訴
    理由僅泛稱系爭案與引證一、引證二、引證三相同，系爭案申請專利範圍均已揭
    露於引證案中，各引證案新型所屬之技術內容完全相同，系爭案難謂具有新穎性
    及進步性之要件云云，並未對引證一至三之技術內容如何揭露系爭案技術特徵，
    使系爭案不具專利要件，而為具體詳實陳述，其主張顯無從憑採。從而被告為異
    議不成立之審定，於法並無不合，訴願決定予以駁回，亦屬妥適，本件原告之訴
    為無理由，應予駁回。
據上論結，本件原告之訴為無理由，爰依行政訴訟法第九十八條第三項前段、第二百
十八條、民事訴訟法第三百八十五條第一項前段，判決如主文。
中　　　華　　　民　　　國　　九十一　　年　　　十　　　月　　二十四　　日
                        臺 北 高 等 行 政 法 院   第 三 庭
                                           審 判 長 法  官　姜素娥
                                                    法  官　林文舟
                                                    法  官　陳國成
右為正本係照原本作成。
如不服本判決，應於送達後二十日內，向本院提出上訴狀並表明上訴理由，如於本判
決宣示後送達前提起上訴者，應於判決送達後二十日內補提上訴理由書（須按他造人
數附繕本）。
中　　　華　　　民　　　國　　九十一　　年　　　十　　　月　　二十五　　日
  　　　　　　　　　　　　　　　　　　　　          書記官　王英傑
